【裁判字號】    94,訴,2723
【裁判日期】    950127
【裁判案由】    調整租金
【裁判全文】
臺灣臺北地方法院民事判決              94年度訴字第2723號
原      告  丁○○
            戊○○
            己○○
            乙○○
            甲○○
            丙○○
訴訟代理人  詹振寧律師
訴訟代理人  庚○○
被      告  辛○○
訴訟代理人  張國雄律師
上列當事人間調整租金事件，本院於九十五年一月十七日言詞辯
論終結，判決如下：
    主  文
坐落於台北市○○區○○段三小段一０九地號土地（面積七六平
方公尺，權利範圍二三四九分之一二六０）之租金，自民國九十
四年五月起調整為按申報地價年息百分之五計算每年租金。
原告其餘之訴駁回。
訴訟費用由被告負擔二分之一， 餘由原告負擔。
    事實及理由
一、按該訴訟標的對於數人必須合一確定時，追加其原非當事人
    之人為當事人者、請求之基礎事實同一者、擴張或減縮應受
    判決事項之聲明者，於訴狀送達後，原告得將原訴變更或追
    加他訴。民事訴訟法第255條第1項第5款、第2款及第3款定
    有明文。
    本件原告丁○○原起訴主張調整其與被告與其他原告共有坐
    落於台北市○○區○○段三小段109地號土地租金，其持份
    210/2349，自民國94年5月4日起每年為新台幣128,169元。
    因本件共有土地之出租人尚有戊○○、己○○、乙○○、甲
    ○○、丙○○等五人，原告請求依前述規定追加原告，並因
    出租人全體之持份總合有變動，而請求基礎事實同一，且不
    妨礙被告之防禦及訴訟之終結，而變更追加訴之聲明為被告
    承租原告所有坐落台北市○○區○○段3小段109地號土地，
    面積76平方公尺，權利範圍1260/2349租金，自民國94年5月
    起調整為按申報地價年息12%計算每年租金。於法尚無不合
    ，應予准許。
    又，民事訴訟法第256條不變更訴訟標的，而補充或更正事
    實上或法律上之陳述者，非為訴之變更或追加。雖被告抗辯
    不同意原告追加民法第227條之2為訴訟標的，惟查民法該條
    規定情事變更，乃是原告主張民法第442條調整租金理由之
    一，原告並未追加其他租金請求權或變異其請求調整租金之
    地位，自非訴之追加，併此說明。
二、原告主張：
    坐落於台北市○○區○○段三小段第109地號土地，面積
      76平方公尺，為原告與被告共有，被告應有部份為1089/
      2349，其餘為原告所有。被告所有坐落其上之門牌號碼台
      北市○○區○○路1段114巷18號房屋，因租賃關係使用系
      爭土地，經本院92年度訴字第4484號、臺灣高等法院93年
      度上易字第694號判決按申報地價3%計算租金確定在案。
    民法第442條規定，租賃物為不動產者，因其價值之昇降
      ，當事人得聲請法院增減其租金。又，土地法第97條第1
      項雖規定，城市地方房屋之租金，以不超過土地及其建築
      物申報總價10%為限。土地法第105條復規定，第97條第99
      條及第101條之規定，於租用基地建築房屋均準用之。但
      城市地方供營業用之房屋，承租人得以營商而享受商業上
      之特殊利益，非一般供住宅用之房屋可比，所約定之租金
      ，自不受土地法第97條規定之限制。此有最高法院94年度
      第2次民庭會議決議可稽。
    系爭土地自民國57年5月間公告現值每平方公尺新台幣（
      下同）10,566元，94年1月時現值已增為每平方公尺300,
      000元，公告地價亦增為131,000元。系爭土地為第4種商
      業區，使用強度最高之土地，地段位於中華路、漢中街、
      峨嵋街之間，屬於中華路商圈，房屋為加強磚造三層樓建
      築。一樓開設成衣店、二樓開設餐廳、三樓供住家使用，
      土地價值較57年昇漲許多，自應調整。
    對被告抗辯之陳述：
      民法第227條之2規定情事變更，乃是原告主張民法第443
      條調整租金理由之一，並非訴之追加。
      並聲明被告承租原告所有坐落台北市○○區○○段3小段
      109地號土地，面積為76平方公尺、權利範圍1260/2349
      之租金，自94年5月起調整為按申報地價年息12%計算每年
      租金（參卷p-36）。
三、被告則以：
    民法第442條租賃物為不動產者，因其價值之昇降，當事
      人固得聲請法院增減其租金，然此係指其租金以固定金額
      給付者而言，若租約當事人係約定按不動產價值之固定比
      率計算者，則所約定之租金係隨不動產價值之升降而機動
      調整，租約當事人即無再依民法第442條聲請法院調整租
      金之必要，不得請求法院增減其租金（最高法院88年度台
      上字第287號、86年度台上字第1613號判決參照）。兩造
      約定系爭土地租金係按系爭土地申報地價年息3%計算給付
      之，兩造並非約定以固定金額給付租金，土地所有人得依
      公告地價之80%至120%的範圍內申報地價，兩造約定僅乃
      約定租金依固定比例計算，並非固定金額。原告無由再提
      起民法第442條規定，聲請增減租金。再者，系爭土地申
      報地價，在57年至92年12月間，原告均按當年之公告地價
      80%作為申報地價，93年1月公告地價降低，原告反以公告
      地價之120%作為申報地價，遂使被告租金增加，顯見本件
      無再調高租金之理。
    最高法院92年度第2次民事庭會議決議，僅針對房屋租賃
      契約所為，況最高法院46年台上字第855號、47年台上字
      第1827號及68年台上字第3071號判例就基地租賃之租金最
      高限額，仍認應以基地申報地價年息10%為限，且前開決
      議僅為法律見解之統一，非系爭土地因而有價值升降或民
      法第442條調整租金之法定原因，該決議於本件並無適用
      之餘地。
    原告追加民法第227條之2為訴訟標的，被告不同意等語，
      資為抗辯。並聲明原告之訴及假執行之聲請均駁回，並陳
      明如受不利之判決，請准以花旗銀行無記名可轉讓定期存
      單預供擔保免為假執行。
四、原告主張系爭土地為原告與被告所共有，出租予被告之事實
    ，業據提出土地登記簿謄本一件、民事判決二件、台北市公
    告土地現值及公告地價二件為證，被告對於承租之事實亦未
    有爭執，此部分堪信為真實。
    又兩造曾經本院92年訴字第4484號及臺灣高等法院93年度上
    易字第694號民事判決，確定兩造存有土地之不定期租賃，
    租金是依造土地申報價額之3%計算，此部分兩造並不爭執。
    兩造主要爭執者，在於得否依民法第442條規定及應調整比
    例為何。
    原告得否依民法第442條請求調整租金部分：
      (1)按未定期之租賃，如租賃物為不動產者，因其價值之昇
        降，當事人得聲請法院增減租金，民法第442條定有明
        文。本件系爭土地於53年7月間之申報地價為每平方公
        尺5133元，於57年5月間之公告地價已漲昇為每平方公
        尺10566元，民國63年12月之公告地價更已漲至35783
        元，其申報地價以公告地價八成計算，為每平方公尺
        4106元漲至2862 4元，其上漲幅度約為6.9倍，原告訴
        請調整租金，自屬正當。
      (2)被告雖抗辯：兩造約定系爭土地租金係按系爭土地申報
        地價年息3%計算給付之，兩造並非約定以固定金額給付
        租金，土地所有人得依公告地價之80%至120%的範圍內
        申報地價，兩造約定僅乃約定租金依固定比例計算，並
        非固定金額，參酌最高法院88年度台上字第287號、86
        年度台上字第1613號判決，兩造之租金約定方式，不符
        民法第442條規定云云。然查，前述判決乃就個案所為
        之判斷，且亦未明確表示：民法第442條之調整租金，
        必須兩造間約定為固定金額之給付方式始有適用。或認
        定約定固定比例計算之租金即非屬固定金額，而無民法
        第442條之適用。
      (3)再按，民法第227條之2規定，契約成立後，情事變更，
        非當時所得預料，而依其原有效果顯失公平者，當事人
        得聲請法院增、減其給付或變更其他原有之效果。經查
        ，系爭土地自民國45年5月4日公告為商業區，被告於43
        年5月28日辦理保存登記，兩造於56年定租金比例，受
        限於53年2月6日實施都市平均地權條例規定，最高為土
        地申報價額年息3%，系爭土地77年1月11日被公告為第
        四種商業區，迄今皆未修正過兩造之租金依土地申報價
        額年息3%之方式，參酌現今社會經濟進展顯已與民國50
        年代差異甚大，兩造訂約之收取基準方式亦未有變動，
        比例仍屬固定，縱土地申報價值迭有昇降，然按此比例
        固定計算出之金額，縱依前述判決所稱固定金額始有民
        法第442條之適用，依現今經濟社會生活型態，兩造所
        定之租金比例推算應收取之租金金額觀之，亦難謂非以
        固定金額收取租金。故原告請求調整租金，應予准許。
    原告得請求調整之比例部分：
      (1)原告主張仍依土地申報價值為基準，而調整土地租金之
        比例為年息12%，而被告抗辯系爭土地申報地價，在57
        年至92年12月間，原告均按當年之公告地價80%作為申
        報地價，93年1月公告地價降低，原告反以公告地價之
        120%作為申報地價，遂使被告租金增加，不應調整。
      (2)經查，系爭土地自民國57年5月間公告現值每平方公尺
        10,566元，94年1月時現值已增為每平方公尺300,000元
        ，公告地價亦增為131,000元。系爭土地為第4種商業區
        ，使用強度最高之土地，地段位於中華路、漢中街、峨
        嵋街之間，屬於中華路商圈，房屋為加強磚造三層樓建
        築。然，調整基地租金之數額，固須斟酌基地之位置，
        工商業繁榮之程度，承租人利用基地之經濟價值及所受
        利益及該地一般經濟狀況，非必增至法定最高租額等項
        ，並與鄰地租金相比較，以為決定，但仍須以基地申報
        地價為基礎，再斟酌其他因素以為決定。本件審酌系爭
        土地由被告建屋使用，土地申報地價上漲約6.9倍、承
        租人對租賃物之需要，一次調整太高對承租人造成之負
        荷等一切情狀，認以兩造間原訂租金比例以申報地價年
        息5%計算為適當，目前申報地價為公告地價之120%，即
        租金調整為每平方公尺按公告地價之6%計算租金，原告
        之請求在此範圍內，為有理由，應予准許，逾此範圍，
        為無理由，應予駁回。
四、結論：原告之訴為一部有理由、一部無理由，依民事訴訟法
    第79條，判決如主文。
中    華    民    國    95    年    01    月    27    日
                  民事第五庭    法  官  陳心弘
以上正本係照原本作成
如對本判決上訴，須於判決送達後20日內向本院提出上訴狀
中    華    民    國    95    年    01    月    27    日
                                書記官  許博為


司法院資訊處製作；財團法人民間司法改革基金會備份。
